臺灣桃園地方法院民事判決　　　　　　　109年度訴字第604號
原　　　告　欒智忠　
被　　　告　陳穎綺　


訴訟代理人　鄭崇文律師
上列當事人間確認袋地通行權存在事件，本院於民國110 年8 月
12日言詞辯論終結，判決如下：
    主      文
一、確認原告對於被告所有之坐落桃園市○○區○○段○○○○
    ○地號土地、權利範圍全部、面積六平方公尺，如附圖二編
    號399-3 （1 ）所示之土地有通行權存在。
二、被告應容忍原告於前項所示土地通行使用，不得設置地上物
    或為任何禁止、妨害原告通行之行為。
三、被告應容忍且不得妨害、阻擾原告於前開土地上安設電線、
    水管、媒氣管或其他管線之行為。
四、訴訟費用由原告負擔。
五、原告假執行之聲請駁回。
    事實及理由
壹、程序部分
一、按確認之訴非原告有即受確認判決之法律上利益者，不得提
    起。所謂即受確認判決之法律上利益，係指法律關係之存否
    不明確，致原告在法律上之地位有不安之狀態存在，且此種
    不安之狀態，能以本件確認判決將之除去者而言（最高法院
    52年台上字第1240號判例意旨參照）。本件原告主張其所有
    桃園市○○區○○段000 地號土地為袋地，對被告所有之桃
    園市○○區○○段000 ○0 地號土地有通行權存在等情，為
    被告所否認，而被告亦尚未同意其通行，則原告就該土地是
    否有通行權之存在，即陷於不明確之狀態，使原告受到無法
    通行之危險，而此不明確之狀態得以本件確認判決加以除去
    ，是原告本件提起確認通行權存在之訴部分，即有確認利益
    ，亦應准許。
二、次按訴狀送達後，原告不得將原訴變更或追加他訴，但請求
    之基礎事實同一者，不在此限，民事訴訟法第255 條第1 項
    第2 定有明文。又民事訴訟法第255 條第1 項第2 款所稱之
    「請求之基礎事實同一」者，係指變更或追加之訴與原訴之
    主要爭點有其共同性，各請求利益之主張在社會生活上可認
    為同一或關連，而就原請求之訴訟及證據資料，於審理繼續
    進行在相當程度範圍內具有同一性或一體性，得期待於後請
    求之審理予以利用，俾先後兩請求在同一程序得加以解決，
    避免重複審理，進而為統一解決紛爭者即屬之（最高法院10
    0 年度台抗字第716 號裁定意旨參照）。原告起訴時原聲明
    一（未變更部分未予臚列說明）「確認原告對於被告所有之
    坐落桃園市○○區○○段000 ○0 地號土地、權利範圍全部
    、面積64平方公尺，如原證3 所示編號A 之土地有通行權存
    在」（見司調卷第4 頁）。嗣於本院囑託桃園市中壢地政事
    務所（下稱中壢地政事務所）會同兩造至現場勘查、實施測
    量，並由中壢地政事務所製作土地複丈成果圖到院，原告依
    據測量結果，多次變更通行範圍，最後聲明為「確認原告對
    於被告所有之坐落桃園市○○區○○段000 ○0 地號土地、
    權利範圍全部、面積13平方公尺，如附圖一編號399-3 （1
    ）所示之土地有通行權存在。」（見本院卷第276 頁、第
    312 頁）。核原告係就確認通行權存在之位置、範圍，於測
    量後為事實上之補充及縮減，基礎事實同一，應予准許。
貳、實體部分
一、原告主張：伊係桃園市○○區○○段000 地號土地（下稱系
    爭土地）所有權人，系爭土地四周為他人土地所圍繞，屬與
    公路無適宜聯絡之袋地，有通行周圍土地至鄰近公路之必要
    ，最近距離必須經過被告所有之桃園市○○區○○段00000
    地號土地（下稱系爭399-3 地號土地），且依建築技術規則
    第117 條第7 款、第118 條第2 款規定，建築樓地板面積超
    過50平方公尺或總樓地板面積超過70平方公尺之廠房，須臨
    接6 公尺以上道路，而系爭土地面積為166 平方公尺，必須
    臨接6 公尺以上寬度之道路，以符供救助建物消防車輛通行
    之防火、防災、避難之安全需求，伊方能向桃園市政府建管
    處申請建築執照等事宜等語。為此，爰依民法第787 條及袋
    地通行權等規定提起本件訴訟。並聲明：㈠確認原告對於被
    告所有之坐落桃園市○○區○○段000 ○0 地號土地、權利
    範圍全部、面積13平方公尺，如附圖一編號399-3 （1 ）所
    示之土地有通行權存在。㈡被告應容忍原告於前項所示土地
    通行使用，不得設置地上物或為任何禁止、妨害原告通行之
    行為。㈢被告應容忍且不得妨害、阻擾原告於前開土地上安
    設電線、水管、媒氣管或其他管線之行為。㈣原告願供擔保
    ，請准宣告假執行。
二、被告則以：原告所有系爭土地之鄰地即同段401 地號土地旁
    有一道路，且401 地號土地面積達405 平方公尺，即便供原
    告通行影響不大，反觀伊所有系爭399-3 地號土地面積僅有
    64平方公尺，一旦供原告通行，剩餘使用面積嚴重受限，顯
    非損害最小。再者依建築技術規則建築設計編第2 章一般設
    計通則第一節建築基地第2 條之規定，倘若伊需留設通道供
    原告通行至道路，其通行之距離不超過10公尺，以上開規定
    僅需留設2 公尺寬度之通道即可，此部分經聲請中壢地政事
    務所複丈，詳如附圖二編號399-3 （1 ）所示等語，資為抗
    辯。並聲明：原告之訴駁回。
三、原告主張系爭土地為其所有，系爭399 之3 地號土地為被告
    所有，為兩造所不爭執，並有上開土地之公務用謄本附卷足
    憑（見本院卷第49至51頁），是此部分事實，應堪認定。至
    原告主張系爭土地為袋地，有通行被告所有系爭399 之3 地
    號土地之必要，為被告所否認，並以前詞置辯。經查：
  ㈠按土地因與公路無適宜之聯絡，致不能為通常使用時，除因
    土地所有人之任意行為所生者外，土地所有人得通行周圍地
    以至公路。前項情形，有通行權人應於通行必要之範圍內，
    擇其周圍地損害最少之處所及方法為之，民法第787 條第1
    項、第2 項前段定有明文。核其主要目的，不僅專為調和所
    有權之利害關係，且在充分發揮袋地之經濟效用，以促進物
    盡其用之社會整體利益，從而明定周圍地所有人負有容忍袋
    地通行之義務。所謂通行必要範圍內，周圍地損害最少之處
    所及方法，應依社會通常之觀念，就附近周圍地之土地性質
    、地理狀況，相鄰土地所有人及利用人之利害得失，斟酌判
    斷之（最高法院98年度台上字第1842號判決意旨參照）。又
    袋地通行權，非以袋地與公路有聯絡為已足，尚須使其能為
    通常之使用。而是否為通常使用所必要，除須斟酌土地之位
    置、地勢及面積外，尚應考量其用途（最高法院87年度台上
    字第2247號判決意旨參照）。
  ㈡原告主張其所有系爭土地四週土地環繞，並未臨路，而為袋
    地乙節，亦有現場照片可憑（見司調卷第12至16頁），並為
    兩造所不爭，應屬事實。則原告所有系爭土地，依民法第78
    7 條第1 項之規定，確有通行周圍地以至公路之必要。又系
    爭土地自被告所有系爭399 之3 地號土地上如附圖二所示編
    號399-3 （1 ）部分土地通行，可通往系爭399 之3 地號土
    地北側之道路而與對外聯絡等情，亦有本院現場勘驗並囑託
    中壢地政事務所人員所製成土地複丈成果圖在卷足參（見本
    院卷第216 頁），且為損害他人最少之處所及方法，堪可認
    定，是被告辯稱同段401 地號土地面積達405 平方公尺，即
    便供原告通行影響不大云云，顯無可採。
  ㈢再者，原告原主張必須臨接6 公尺以上寬度之道路等情，惟
    此部分如附圖三方案二編號399-3 （1 ）所示，且採6 公尺
    寬度之道路，務必通行至同段401 地號土地，此有附圖三可
    佐，值此原告方聲明將道路寬度縮小如附圖一編號399-3 （
    1 ）所示之4 公尺寬度，此有附圖一可佐，是原告既已縮小
    道路寬度為4 公尺，已與其依建築技術規則第117 條第7 款
    、第118 條第2 款規定既有不符，復未提出通行系爭399-3
    地號土地之道路寬度為4 公尺之依據，自難為其有利之認定
    。又系爭土地需通行系爭399-3 地號土地至道路之距離非長
    ，並無保留會車空間之必要，通行寬度2 公尺應足以供原告
    車輛正常行駛而不致有安全之虞，且袋地所有人通行鄰地，
    乃對鄰地所有權之限制，故通行權行使之效果，雖許土地所
    有人得通行周圍地以至公路，但通行權人通行範圍應以必要
    為限，不宜過分加重被通行土地之負擔，是本院斟酌土地之
    位置、面積及考量其用途為綜合判斷後，認系爭土地依被告
    主張按附圖二編號399-3 （1 ）所示方式，通行系爭399-3
    地號土地以至道路，為損害最少之處所及方法，應屬適當。
    又原告請求被告應容忍在前開土地通行使用，不得設置地上
    物或為任何禁止、妨害原告通行及應容忍且不得妨害、阻擾
    原告於前開土地上安設電線、水管、媒氣管或其他管線之行
    為，為有理由，應併予准許。
四、綜上所述，原告依民法第787 條及袋地通行權等法律關係，
    請求確認原告對於被告所有之系爭399 之3 地號土地如附圖
    二編號399-3 （1 ）所示區域有通行權存在，及被告應容忍
    原告於前項所示土地通行使用，不得設置地上物或為任何禁
    止、妨害原告通行之行為，且不得妨害、阻擾原告於前開土
    地上安設電線、水管、媒氣管或其他管線之行為，為有理由
    ，應予准許。
五、本件原告雖陳明願供擔保，聲請宣告假執行，然按確認判決
    僅為確認請求權存在之判決，並無執行力（最高法院26年渝
    抗字第51號判例要旨參照），亦即其性質屬不適於強制執行
    。本件原告聲請願供擔保為假執行部分，經核與假執行之性
    質不合，自難准許，應予駁回。
六、末按，因下列行為所生之費用，法院得酌量情形，命勝訴之
    當事人負擔其全部或一部：…二、敗訴人之行為，按當時之
    訴訟程度，為伸張或防衛權利所必要者，民事訴訟法第81條
    第2 款定有明文。本件乃原告欲通行被告所有之土地，被告
    為防衛其權利而不同意原告之請求，所為訴訟行為應在防衛
    其權利所必要之範圍內。是若令提供土地讓原告通行之被告
    ，再行負擔訴訟費用，尚非事理所平，本院爰依上開規定，
    命勝訴之原告負擔本訴之訴訟費用。
七、本件事證已臻明確，兩造所提其餘攻擊防禦方法及證據，經
    本院審酌後，認與本判決結果不生影響，爰不逐一論述。
八、訴訟費用負擔之依據：民事訴訟法第81條。
中    華    民    國    110    年   9     月    16    日
                  民事第一庭    法  官  紀榮泰
正本係照原本作成。
如對本判決上訴，須於判決送達後二十日內向本院提出上訴狀。
如委任律師提起上訴者，應一併繳納上訴審裁判費。
中    華    民    國   110    年    9     月    17    日
                                書記官  郭力瑜
附件：
附圖一：桃園市中壢地政事務所110 年4 月12日中地法土字第16
        300號土地複丈成果圖
附圖二：桃園市中壢地政事務所110 年5 月7 日中地法土字第20
        200號土地複丈成果圖
附圖三：桃園市中壢地政事務所110 年1 月6 日中地法土字第70
        0號土地複丈成果圖